【裁判字號】    96,訴,2717
【裁判日期】    980818
【裁判案由】    返還所有物
【裁判全文】
臺灣臺北地方法院民事判決              96年度訴字第2717號
原      告  乙○○
訴訟代理人  邱俊哲律師
複 代理 人  甲○○
被      告  丑○○
            卯○○
            辰○○
            癸○○
            壬○○
            一兆實業有限公司
法定代理人  丁○○
被      告  丙○○
            辛○○
            子○○
上  一  人
訴訟代理人  巳○○
被      告  己○○
            戊○○
            寅○○
上  一  人
訴訟代理人  午○○
被      告  庚○○
訴訟代理人  未○○
共      同
訴訟代理人  方錫洀律師
上列當事人間請求返還所有物事件，本院於民國98年7月23日言
詞辯論終結，判決如下：
    主  文
被告丑○○、卯○○、辰○○、癸○○、壬○○、一兆實業有限
公司、辛○○、子○○、己○○、戊○○、寅○○、庚○○應將
坐落臺北市○○區○○段三小段一０三七建號即門牌號碼臺北市
○○路六０八巷三號地下層如附表所示停車位編號一至七、十、
十五、十六、十八至二十共十三個停車位交還原告。
原告其餘之訴駁回。
訴訟費用由被告丑○○、卯○○、辰○○、癸○○、壬○○、一
兆實業有限公司、辛○○、子○○、己○○、戊○○、寅○○、
庚○○負擔百分之九十三，餘由原告負擔。
本判決於原告以新臺幣拾萬元供擔保後，得假執行。但被告以
新臺幣捌拾玖萬壹仟柒佰拾捌元為原告預供擔保後，得免為假
執行。
原告其餘假執行之聲請駁回。
    事實及理由
一、原告主張：伊於民國94年5月6日經買賣取得坐落臺北市○○
    區○○段三小段1037建號建物（下稱1037號建物）即門牌號
    碼臺北市○○路608巷3號地下層應有部分1萬分之5000（下
    稱系爭建物）。又系爭建物其中一部分規劃為如附圖所示之
    21個停車位，被告丑○○、卯○○、辰○○、癸○○、壬○○、一兆實業有限公司、丙○○、辛○○、子○○、己○○
    、戊○○、寅○○、庚○○（下稱丑○○等13人）分別無權
    占有如附表所示編號1至7、9、10、15、16、18至20等停車
    位。另依68年1月13日廣華大廈地下室分配協議圖（下稱系
    爭分配協議）之約定，該地下室由地主分得A、B、E、G、H
    、I，原告前手亞青建設股份有限公司（下稱亞青公司）分
    得C、D、F、J、K、L，其餘部分為分擔予住戶之公共面積。
    其中C與F部分即係上開21個停車位所在之處，原告基於系爭
    分配協議約定，自有權占有、使用、收益上開21個停車位。
    丑○○等13人既無權占用如附表所示車位編號1至7、9、10
    、15、16、18至20等14個停車位，自應將該等車位交還予伊
    等語。爰依所有物返還請求權，提起本訴。並聲明：(一)丑○○等13人應將系爭建物如附表所示停車位編號1至7、9、10
    、15、16、18至20共14個車位交還原告。(二)願供擔保請准宣
    告假執行。
二、丑○○等13人則以：系爭建物所坐落基地為臺北市○○區○○段3小段722地號土地（下稱722地號土地）應有部分1萬分
    之785，其原始所有權人為亞青公司。而亞青公司於84年間
    遭債權人向本院聲請對上開土地強制執行，並由其他共有人
    共計21人行使優先承購權而取得，故原告雖取得系爭建物之
    所有權，然並未取得系爭建物所坐落基地之應有部分。伊等
    除丙○○外，其餘12人（下稱丑○○等12人）或係系爭建物
    所屬大樓之現住戶或係區分所有權人及該大樓基地之共有人
    ，依公寓大廈管理條例區分所有權人對公用物有使用之權利
    ，丑○○等12人占有系爭停車位，自係有占有權源。又原告
    雖於94年5月6日取得系爭建物，惟其取得系爭建物違反92年
    12月31日修正公布之公寓大廈管理條例第58條第2項規定，
    依民法第71條規定，其繼受取得1037號建物應有部分之行為
    無效，移轉登記亦屬無效，原告自無權請求有基地共有權之
    丑○○等12人遷讓車位。另丙○○早已搬離系爭建物所屬大
    樓，並未占有附表所示編號9之停車位，原告請求丙○○交
    還附表所示編號9停車位，並無理由。此外，系爭分配協議
    並非分管契約，原告請求伊等將系爭車位交還原告，亦與法
    未洽。綜上，原告請求丑○○等13人交還車位，顯無理由等
    語，資為抗辯。並聲明：(一)原告之訴及假執行之聲請均駁回
    。(二)如受不利益之判決，請准提供擔保以免假執行。
三、兩造不爭執與爭執事項
  (一)不爭執事項：
  1.原告取得上揭1037號建物應有部分1萬分之5000即系爭建物
    ，而為該第1037建號建物之共有人。
  2.丑○○等12人分別占用附表所示車位編號1至7、10、15、16
    、18至20等停車位。
  (二)爭執事項：原告請求丑○○等13人交還附表所示車位編號1
    至7、9、10、15、16、18至20等停車位有無理由？
四、得心證之理由：
  (一)按申請建物所有權第一次登記，應提出建物平面圖、位置圖
    及使用執照。其有下列情形之一者，並應添附其他相關文件
    ：一、區分所有之建物申請登記時，如依其使用執照無法認
    定申請人之權利範圍及位置者，應檢具全體起造人分配協議
    書；又區分所有建物之地下層或屋頂突出物等，如依使用執
    照記載非屬共同使用性質，並已編列門牌者，得視同一般區
    分所有建物，申請單獨編列建號，辦理建物所有權第一次登
    記，69年1月23日修正公布之土地登記規則第70條第1項第1
    款、第73條分別定有明文。經查，1037號建物所屬大樓於申
    請使用執照時，其名稱為亞美達圓山大廈（下稱系爭大廈）
    ，而1037號建物為該大廈之地下層，依使用執照所載，該地
    下層用途為停車場、飲食店及避難室，業據本院依職權向臺
    北市中山地政事務所調取系爭大廈建築物使用執照卷核閱屬
    實。系爭大廈之起造人乃於68年1月13日就該地下層簽訂系
    爭分配協議，依該協議之約定：「(一)地主分得A、B、E、G、
    H、I（圖示紅色部分）。(二)公司（即亞青公司）分得C、D、
    F、J、K、L（圖示白色及藍色部分）。(三)J、K、H、I部分為
    雙方共同使用之車道，雙方不得佔用或放置固定物。(四)L（
    藍色部分）為亞青公司使用之浴廁。(五)綠色部分為分擔予住
    戶之公共面積。雙方同意依本圖所示範圍請代書計算正確面
    積確定後再行辦理產權移轉。」（卷一第265頁），嗣系爭
    大廈地下層即依該協議，依上開土地登記規則第70條第1項
    第1款規定，為區分所有建物之登記，並登記為1037建號與
    1038建號，其中1037建號即為前揭系爭分配協議中之(一)、(二)
    ，並登記為訴外人葉頌壽、葉頌仁、葉頌熙（均為原始起造
    人）與亞青公司共有，且編列門牌；而1038建號則為系爭大
    廈北安路610號公共使用部分，有1037建號與1038建號建物
    登記謄本在卷可憑（卷一第205-255頁）。系爭停車位所在
    之1037號建物，既已編列門牌，有單獨建號，並辦畢建物所
    有權第1次登記，足見1037號建物乃獨立之建物，非屬公共
    使用性質，亦非其上1至6層之附屬建物，其應有部分所有權
    之移轉，自不受公寓大廈管理條例第58條第2項規定之限制
    。被告抗辯原告繼受取得系爭建物違反公寓大廈管理條例第
    58條第2項規定，依民法第71條規定，其繼受取得系爭建物
    應有部分及移轉登記之行為無效云云，即非可採。
  (二)又按共有人於與其他共有人訂立共有物分管特約後，如將其
    應有部分讓與第三人，該受讓之第三人得主張分管特約對其
    繼續存在，此觀司法院大法官會議解釋釋字第349號、最高
    法院48年台上字第1065號判例意旨自明。查系爭建物依系爭
    分配協議約定，為亞青公司所分得之部分，而上開21個車位
    則係該部分中之C與F，為兩造所不爭執（卷一第258頁反面
    ）。被告雖抗辯系爭分配協議並非分管契約，惟據庚○○於
    98年7月2日所提出之廣華大廈地下室停車位糾紛緣由記載：
    「本大廈為亞青建設公司所建造，於民國66年底完成並取得
    台北市工務局所發號使用執照，依據地主與建商間之合建契
    約，地下室之產權，一半歸地主作商場而另一半除公共設施
    以外歸建商作停車場」等語（卷一第445頁），與系爭分配
    協議所載相符，足見系爭分配協議確屬系爭大廈地下室之分
    管契約。系爭建物依系爭分配協議既歸亞青公司使用，則亞
    青公司自得單獨使用上開21個車位。亞青公司將系爭建物讓
    與訴外人陳慶鴻，陳慶鴻再讓與原告，揆諸前揭說明，系爭
    分配協議對於原告仍繼續存在，原告亦得單獨使用上開21個
    車位。則原告自得本於所有權人地位，請求無權占有系爭車
    位者交還車位，此與共有人基於民法第821條之回復共有物
    請求權，僅得為共有人全體之利益為請求尚有不同。
  (三)另按所有人對於無權占有或侵奪其所有物者，得請求返還之
    ，民法第767條定有明文。原告主張上開21個車位依系爭分
    配協議既歸其所占有、使用，丑○○等12人分別無權占有附
    表所示停車位編號1至7、10、15、16、18至20等13個停車位
    一節，丑○○等12人雖自承目前確實有占有使用附表所示車
    位，惟否認無權占有，並以前開情詞置辯。經查，系爭建物
    所屬之1037號建物並非系爭大廈之共用部分，且已編列門牌
    ，而屬一般區分所有建物，已述如上，丑○○等12人縱為系
    爭大廈所坐落基地722號土地之共有人，然其等非1037號建
    物之所有權人，自難以其等為722號土地之共有人，而認有
    權占有使用1037號建物，被告抗辯其等係依公寓大廈管理條
    例區分所有權人對公用物有使用之權利，丑○○等12人占有
    系爭停車位，自係有占有權源云云，委無足取。原告既已受
    讓取得1037號建物所有權應有部分1萬分之5000之移轉登記
    ，則其已屬1037號建物之共有人，其既主張繼受系爭分配協
    議之法律關係，自得本於該分配協議之約定，向占有系爭停
    車位之丑○○等12人請求交付系爭停車位。換言之，丑○○
    等12人係無權占有屬於原告依系爭分配協議得占有使用之系
    爭停車位。則原告依上開規定，請求丑○○等12人交還附表
    所示車位編號1至7、10、15、16、18至20等13個停車位，即
    屬有據。另丙○○抗辯其早已搬離系爭大廈，並未占有附表
    所示編號9停車位等情。查依原告所提出丑○○等13人占有
    附表所示編號車位相片17幀（卷一第436頁），其中占有附
    表所示編號9停車位之車號為7D-5089（卷一第433頁），經
    本院依職權函詢臺北市監理處，據覆該車號車主為羅勝華，
    有臺北市監理處98年3月30日北市監牌字第09860489000號函
    索檢附之汽車車籍查詢附卷可稽（卷一第303頁）。足徵附
    表所示編號9停車位確實非丙○○占有使用中，原告復未能
    提出其他證據證明丙○○有占有使用該停車位，則其請求丙○○交還附表所示編號9之停車位，自屬無據。至被告另抗
    辯原告購買系爭建物係與前手通謀虛偽意思表示云云，惟未
    舉證以實其說，其空言抗辯，自不足採。
五、綜上所述，原告依所有物返還請求權，請求丑○○等12人交
    還附表所示停車位，洵屬有據。至原告依所有物返還請求權
    ，請求丙○○交還附表所示編號9之停車位，則屬無據。從
    而，原告請求丑○○等12人應將系爭建物如附表所示車位編
    號1至7、10、15、16、18至20共13個停車位交還原告，為有
    理由，應予准許；原告請求丙○○應將系爭建物如附表所示
    車位編號9停車位交還原告，為無理由，不應准許。又兩造
    陳明願供擔保，聲請宣告假執行或免為假執行，經核無不合
    ，爰分別酌定相當擔保金額准許之。至原敗訴部分既經駁回
    ，則其假執行之聲請即失所依附，應併予駁回。
六、本件事證已臻明確，兩造其餘主張、陳述及證據，於結果之
    判斷均不生影響，爰不一一贅述，附此敘明。
七、結論：原告之訴一部有理由，一部無理由，依民事訴訟法第
    79條、第85條第1項、第390條第2項、第392條第2項，判決
    如主文。
中    華    民    國    98    年    8    月    18     日
                  民事第三庭  法  官   魏式瑜
以上正本係照原本作成
如對本判決上訴，須於判決送達後20日內向本院提出上訴狀
中    華    民    國    98    年    8    月    18     日
                              書記官   曾鈺馨
附表：
┌──┬────────┬──────────┬─────────┐
│編號│原告            │停車位編號（依97年6 │面積（平方公尺）  │
│    │                │月6日臺北市中山地政 │                  │
│    │                │事務所複丈成果圖）  │                  │
├──┼────────┼──────────┼─────────┤
│1   │丑○○          │1                   │16.5085           │
├──┼────────┼──────────┼─────────┤
│2   │卯○○          │2                   │17.125            │
├──┼────────┼──────────┼─────────┤
│3   │辰○○          │3                   │17.125            │
├──┼────────┼──────────┼─────────┤
│4   │癸○○          │4                   │17.1935           │
├──┼────────┼──────────┼─────────┤
│5   │壬○○          │5                   │17.1935           │
│    │                ├──────────┼─────────┤
│    │                │6                   │17.125            │
├──┼────────┼──────────┼─────────┤
│6   │一兆實業有限公司│7                   │17.125            │
├──┼────────┼──────────┼─────────┤
│7   │丙○○          │9                   │17.1935           │
├──┼────────┼──────────┼─────────┤
│8   │辛○○          │10                  │17.125            │
├──┼────────┼──────────┼─────────┤
│9   │子○○          │15                  │23.517            │
├──┼────────┼──────────┼─────────┤
│10  │己○○          │16                  │23.1594           │
├──┼────────┼──────────┼─────────┤
│11  │戊○○          │18                  │22.5              │
├──┼────────┼──────────┼─────────┤
│12  │寅○○          │19                  │22.5              │
├──┼────────┼──────────┼─────────┤
│13  │庚○○          │20                  │24.275            │
└──┴────────┴──────────┴─────────┘


司法院資訊處製作；財團法人民間司法改革基金會備份。
